【裁判字號】    92,上易,261
【裁判日期】    921216
【裁判案由】    清償債務
【裁判全文】
臺灣高等法院臺南分院民事判決  九十二年度上易字第二六一號  Ｊ
    上  訴  人  台灣產物保險股份有限公司台南分公司
    法定代理人  乙  ○  ○
    訴訟代理人  方  文  賢    律師
    被 上 訴人  億寶交通企業有限公司
                              .
    法定代理人  甲  ○  ○    .
    訴訟代理人  金  輔  政    律師
右當事人間請求清償債務事件，上訴人對於中華民國九十二年七月三十日台灣台南地
方法院第一審判決（九十年度訴字第七九三號）提起上訴，經本院於中華民國九十二
年十二月二日言詞辯論終結，茲判決如左：
      主      文
原判決關於命上訴人給付超過「新台幣參拾萬柒仟玖佰參拾肆元本息部分」，及該部
分假執行之宣告，暨除確定部分外訴訟費用之裁判均廢棄。
右開廢棄部分，被上訴人在第一審之訴及其假執行之聲請均駁回。
其餘上訴駁回。
第一審（確定部分除外）、第二審訴訟費用由上訴人負擔四分之三，餘由被上訴人負
擔。
      事      實
甲、上訴人方面：
一、聲明：求為判決：(一)原判決不利於上訴人部分廢棄。(二)右廢棄部分，被上訴人在
    原審之訴及假執行之聲請均駁回。(三)第一、二審訴訟費用由被上訴人負擔。
二、陳述：除與原判決記載相同者，茲引用之外，補稱：
（一）惟查，原審判決之認事用法，粗疏違誤，應無可維持，茲分述理由如下：
  (一)、就原審認定兩造間有退佣契約而言：
    1.查上訴人並未與被上訴人間有合意任何關於保費退佣之約定。原審固以上訴人
      前分公司經理郭勝煌供述「我是以分公司經理的身份決定退佣金，依照前任經
      理的退佣金比例，退給被上訴人億寶交通企業有限公司」等語，及前副理歐陽
      一供述「這樣的約定必須經過經理同意，應該算是公司同意」等語，即認兩造
      間確有退佣之約定。然則，保險公司不得直接退佣予客戶，若係客戶「直接投
      保」，實僅係「保費折讓」而已，是本件被上訴人既係直接投保，惟又主張兩
      造間另有退佣約定云云，究其實際，係因其投保之車輛，乃為「靠行」之車輛
      ，其為謀取不當利益，而暗中與當時上訴人台南分公司經理莊丁財、郭勝煌私
      下約定退佣，以納為己有。是核本件被上訴人與莊丁財、郭勝煌二人間所為退
      佣之約定，其等動機及手法並非正當，應屬「脫法行為」，要難認為有效（參
      見民法第七十一條、第七十二條之規定），即言之，實不因郭勝煌、莊丁財二
      人當時為上訴人台南分公司經理，而即認其等與被上訴人間之退佣約定，效力
      可及於上訴人，是兩造間尚難認有退佣契約存在。此稽之：原審向屏東郵局查
      詢被上訴人所主張上訴人退佣予伊所交付票號Ｘ一二一一七五號支票（面額新
      台幣二萬五千五百十一元）一事，亦經該郵局以九十一年十一月二十六日儲九
      ○五○六一二六八號函載稱：「本局第00000000號劃撥帳戶係由郭榮
      興所開立，Ｘ0000000號支票係於八十八年八月二十日開發，該票經由
      第一銀行善化分行活儲○○○四○一號帳戶甲○○兌現。」等語，足明上開支
      票並非由上訴人開立，該項退佣與上訴人無關，且該紙支票發票人郭榮興，即
      係郭勝煌之弟，益徵該筆退佣之給付，實係郭勝煌個人與被上訴人間之私下約
      定，與上訴人無涉，且就被上訴人已繳任意險保費部分，上訴人實皆已完成佣
      金支付手續，並由收受佣金之保險代理人公司開立發票交存，而列帳了結。
    2.至於，莊丁財及郭勝煌二人私下透過他人掌控保險代理人公司，而另與被上訴
      人約定「任意險保費」退佣百分之六或百分之八之情事，縱然屬實，惟因其等
      所為已非上訴人公司之業務授權範圍，且屬脫法行為，要皆係其個人之行為，
      是若其等間有未依退佣之約定而履行，亦僅係其等債務不履行之糾葛，尚不因
      之而使上訴人另負清償之責任。職故，原審認兩造間存有退佣契約，上訴人應
      就未付之佣金負給付之責任，顯屬可議，尚非正確。
  (二)、就任意險之退佣率而言：若經鈞院認兩造間存有退佣契約存在，則原審所認退
      佣金在八十八年五月二十日之前為被上訴人所繳任意險保費之百分之六，之後
      為百分之八，強制險部分則無退佣金之事實，上訴人茲不為爭執。
  (三)、就抵銷之抗辯而言：
    1.原審認被上訴人在本件中所主張之額度（即任意險之退佣金依所繳保費之百分
      之十三計算，強制險依每輛車二百元計算），在前案（即台灣高等法院台南分
      院八十九年度保險上字第一五號請求保險費事件）民事確定判決所認之「六十
      七萬七千四百九十九元」之範圍內，應不得再予更行主張，即應予扣除。惟則
      ，縱認兩造間存有退佣約定，原審所認因被上訴人於前案為抵銷抗辯而須扣減
      之額度，上訴人雖可認同為「六十七萬七千四百九十九元」，然則被上訴人於
      本件中所主張其應得退佣金之上開算法（即任意險之退佣金依所繳保費之百分
      之十三計算，強制險依每輛車二百元計算），既為原審判決所不採，而原審判
      決所認之事實應僅「在八十八年五月二十日之前為所繳任意險保費之百分之六
      ，之後為百分之八，強制險則無退佣」，則前案抵銷抗辯所具之既判力，乃應
      以上開經法院認定之事實，就退佣金予以扣減，始為適法。即言之，依法理論
      之，法院判決所認定之事實，即應視為雙方爭執中所客觀存在之事實，乃應可
      據而推定被上訴人於前案中所主張抵銷保費之佣金數額，亦係僅該唯一存在之
      數額（客觀事實），亦即前、後兩案中所認定被上訴人在有退佣契約下所應得
      之退佣金數額，應均屬相同（基於同一事實），惟原審不以經其確認之事實，
      竟以不實之被上訴人於本件中所任意主張之退佣金數額，即「任意險依所繳保
      費之百分之十三計算，強制險依每輛車二百元計算」而為扣減（參見原審判決
      第二十二、二十三頁），不僅前後矛盾，亦顯非適法正確。而依上開經原審所
      認定之事實，即退佣金「在八十八年五月二十日之前為所繳任意險保費之百分
      之六，之後為百分之八，強制險則無退佣」予以計算扣減，則在任意險部分，
      被上訴人【八十四年至八十八年五月二十日】所繳保費總額為一千零八萬五千
      六百七十八元，退佣金應為六十萬五千一百四十元（ 計算式：10,085,678×6
      ﹪＝605,140 ）、【八十八年五月二十日之後】所繳保費總額為一百十六萬八
      千二百八十元，退佣金為九萬三千四百六十二元（計算式：1,168,280×8﹪＝
      93,462）經扣減抵銷之六十七萬七千四百九十九元後，僅剩為二萬一千一百零
      三元（計算式： 605,140+93,462-677,499=21,103）。且郭勝煌已付被上訴人
      退佣金三十九萬零六百六十九元，亦為被上訴人所不爭執，則上訴人無須再給
      付退佣金予被上訴人。
    2.姑不論原審上開所論，以強制險亦退佣及以百分之十三佣金率計算退佣金為抵
      扣前案抵銷抗辯之金額等情事，已有誤會，即依其邏輯之「算法」亦有疏誤，
      又本件（郭勝煌）已給付被上訴人任意險之退佣金三十九萬零六百六十九元，
      既實情為八十八年五月二十日前係以被上訴人所繳任意險保費百分之六計算而
      為給付，該部分雙方已經了結，且結算係在被上訴人於前案主張抵銷之前，是
      被上訴人主張抵銷之保費佣金，顯然不包括該已付佣金之保費部分，是乃應先
      為扣減該退佣金所占保費，始符實際。按被上訴人就任意險【八十四年起至八
      十八年五月二十日】總繳保費為一千零八萬五千六百七十八元（參見被上訴人
      於原審所呈九十二年六月九日民事準備書狀附「強制險及任意險繳納保費及佣
      金計算表」上表），而已給付被上訴人任意險之退佣金三十九萬零六百六十九
      元所佔保費為六百五十一萬一千一百五十元（計算式：390,669÷6﹪
      =6,511,150），是被上訴人所繳【八十四年起至八十八年五月二十日止】任意
      險保費中，未完付佣金之總額實僅為三百五十七萬四千五百二十七元（計算式
      ：10,085,677-6,511,150=3,574,527），以被上訴人主張之百分十三佣金率計
      算，退佣金則為四十六萬四千六百八十九元（計算式：3,574,527×13﹪
      =464,689），而其【八十八年五月二十日以後】任意險未付佣金之保費總額為
      一百十六萬八千二百八十元（參見被上訴人於原審所呈九十二年六月九日民事
      準備書狀附「強制險及任意險繳納保費及佣金計算表」下表），以被上訴人主
      張之百分十三佣金率計算，退佣金則為十五萬一千八百七十六元（計算式：
      1,168,280×13﹪=151,876）。是依原審算法之邏輯，就有既判力之數額
      677,499 元，先扣除全部強制險之佣金共八萬三千二百元，再扣除上開【八十
      四年起至八十八年五月二十日止】剩餘未付之任意險佣金四十六萬四千六百八
      十九元，實須再以【八十八年五月二十日以後】任意險佣金中之十二萬九千六
      百十元元加入為扣除，始足（即三者合計六十七萬七千四百九十九元），則被
      上訴人【八十八年五月二十日以後】任意險之佣金乃僅剩二萬二千二百六十六
      元（以13﹪佣金率計算），可供還原保費（計算式：151,876-129,610=22,266
      ）。而還原保費後，被上訴人【八十八年五月二十日以後】未付退佣金之任意
      險保費即剩為十七萬一千二百七十七元（計算式：22,266÷13﹪=171,277）。
      是就此任意險保費，依【八十八年五月二十日以後】任意險佣金率實際為百分
      之八，則該未付之退佣金僅為一萬三千七百零二元（計算式：   171,277×8﹪
      =13,702）。以上算法，乃係就未付佣金之任意險保費（郭勝煌已付任意險保
      費佣金之部分，自應在被上訴人所繳任意險保費總額中扣除，此稽之原審九十
      一年十一月二十六日郭勝煌提出之佣金給付明細，業與被上訴人結清，甚明）
      ，依被上訴人主張之百分之十三之佣金率計算，而抵扣有既判力之677,499 元
      之數額後，再還原保費總額，依實際約定之佣金率，而為計算剩餘未付之佣金
      ，自符實際。
   3. 再者，若依原審所認者，乃應以【全部】強制險退佣金八萬三千二百元及【八
      十四年起至八十八年五月二十日止】任意險之部分退佣金五十九萬四千二百九
      十九元，先予扣除「有既判力之六十七萬七千四百九十九元」（縱保費總額不
      予先扣減上項所述郭勝煌已給付被上訴人任意險之退佣金三十九萬零六百六十
      九元所佔保費六百五十一萬一千一百五十元），亦應是：被上訴人所主張【八
      十四年起至八十八年五月二十日止】任意險之退佣金（以13﹪計算）僅剩七十
      一萬六千八百三十九元（計算式：1,311,138-594,299=716,839）， 是在還原
      所繳保費計五百五十一萬四千一百四十六元（計算式：716,839÷13﹪
      =5,514,146）後，其實際【八十四年起至八十八年五月二十日止】任意險之退
      佣金（應以6﹪計算）為三十三萬八百四十八元（計算式：5,514,146×6﹪
      =330,848）；另【八十八年五月二十日以後】任意險保費之總額為一百十六萬
      八千二百八十元（參見被上訴人於原審所呈九十二年六月九日民事準備書狀附
      「強制險及任意險繳納保費及佣金計算表」下表），其【八十八年五月二十日
      以後】未付之退佣金（應以8﹪計算）為九萬三千四百六十二元（計算式：
      151,876÷13﹪×8﹪=93,462），前後退佣金共計為四十二萬四千三百十元（
      計算式：330,848+93,462=424,310）。而此應再為扣減（郭勝煌）已實際給付
      被上訴人任意險之退佣金三十九萬零六百六十九元，是頂多上訴人應僅剩任意
      險退佣金三萬三千六百四十一元未付而已（計算式：424,310-390,669
      = 33,641）。以上算法，乃係就被上訴人所繳保費總額（含任意險與強制險）
      ，以被上訴人主張之任意險依百分之十三之佣金率、強制險每輛車二百元佣金
      計算，而抵扣有既判力之六十七萬七千四百九十九元之數額後，再還原保費總
      額，依實際約定之佣金率，扣除已付佣金，而為計算剩餘未付之佣金，始為合
      理。
  (四)、又本件就被上訴人主張之退佣金，證人歐陽一於原審九十二年四月二十五日當
      庭證稱「在莊經理時候，因為被上訴人繳交保險費有遲延的情形，所以有時候
      他們會以佣金抵掉保險費」等語，而另證人郭勝煌當庭亦供述「（在八十八年
      五月結算時）被上訴人億寶交通企業有限公司兌現保費的部分，佣金均已結清
      」等語，並舉經被上訴人公司會計梁春暖簽名之結算表格為據。因之可明，本
      件被上訴人主張之退佣金部分，乃有由被上訴人用以抵繳其保費之情事，且在
      郭勝煌所經手之佣金，只要被上訴人已繳納保費者，其即皆付清，此稽之其間
      約定佣金之計算給付，係採連續、定時（保費繳納隔月）結算方式，而郭勝煌
      於原審所徵提之被上訴人不爭執之結算表中，被上訴人實並無任何未付清佣金
      之註記，亦可明郭勝煌所供謂之其對被上訴人之佣金皆已付清一事，應無可疑
      。是退一步言，縱認兩造間存有退佣約定，而上訴人就被上訴人未繳「任意險
      」保費之佣金未付，實則其間應亦僅如前案所認之被上訴人應向上訴人繳納保
      費「六十七萬七千四百九十九元」部分之百分之八之佣金未付而已，惟如前述
      ，乃已不足扣減應為抵銷之六十七萬七千四百九十九元，亦明被上訴人原審之
      訴，顯無理由。
三、證據：援用原審所提出之證據。
乙、被上訴人方面：
一、聲明：求為判決：駁回上訴。
二、陳述：除與原判決記載相同者，茲引用之外，補稱：
（一）有關原判決命給付之計算方式，被上訴人之理解是：
    (1)八十八年五月二十日前依十三％計算佣金一、三一一、一三八元。
    (2)八十八年五月二十日後依十三％計費佣金一五一、八七六元。
    (3)強制險佣金八三、二○○元。
（二）本件依兩方提出之證據及不爭事實公平合理之計算：
    (1)八十八年五月二十日以前繳納任意險保費一○、○八五、六七八元，應退保險
      佣金六○五、一四○元（六％）。
    (2)八十八年五月二十日以後繳納任意險保費一、一六八、二八○元，應退保險佣
      金九三、四六二元（八％）。
    (3)合計六九八、六○二元。
    (4)扣除已付三九○、六六九元，應付金額為三○七、九三三元。
（三）有關既判力問題上訴人主張以民事訴訟法第四百條第二項規定有既判力，但依
      民事訴訟法第四百零一條之判決係對當事人有效力，原主張之抵銷對象之當事
      人經法院認為係債務人為郭勝煌而不得主張抵銷，與本案於當事人有所請求其
      主觀範圍上之對象顯有不同，最高法院六一年度台再字第一八六號判例似可參
      酌。
（四）又上訴人主張依民事訴訟法第三百九十七條情事變更原則，對原所謂抵銷之判
      決請求變更，俾免失公平。
（五）被上訴人仍對抵銷前案抗辯有無既判力有所爭執，但因依上項陳述內容，請求
      金額不逾原判准金額，不必另為附帶上訴而已。
三、證據：援用原審所提出之證據。
丙、本院依職權向台灣台南地方法院函調八十九年度保險字第一二號給付保險費事件
    全卷（含八十九年度促字第一九五三九號、本院八十九年度保險上字第一五號卷
    ）。
      理      由
一、按法定代理人之代理權消滅者，訴訟程序在有法定代理人或取得訴訟能力之本人
    ，承受其訴訟以前當然停止，民事訴訟法第一百七十條定有明文。查本件上訴人
    之法定代理人原為黃高山，於訴訟中變更為乙○○，業據上訴人提出上訴人公司
    人事命令影本一件附卷可參，並據其具狀聲明承受訴訟，由本院送達繕本予被上
    訴人，核無不合，是本件訴訟上訴人之法定代理人已由陳楠承受訴訟，合先敘
    明。
二、被上訴人主張：上訴人公司因承保被上訴人公司之車輛意外及產物保險，於要保
    當時上訴人即同意在八十八年五月二十二日以前以保費的百分之六，之後則以百
    分之八退佣予被上訴人以為承保條件，此為承保當時上訴人公司之法定代理人郭
    勝煌與被上訴人公司法定代理人甲○○之女兒梁春暖於承保會議當時所合意，依
    被上訴人各年度繳費明細表所呈，八十四年起至八十八年五月二十日止，被上訴
    人共繳交任意險保險費一千零八萬五千六百七十八元，八十八年五月二十日之後
    被上訴人共繳交任意險保險費一百十六萬八千二百八十元（含被上訴人於台灣台
    南地方法院九十年度存字第三六七三號提存事件所提存之保險費）。總計上訴人
    應退予被上訴人之佣金為一百五十四萬六千二百十四元（此係按被上訴人原起訴
    主張之退佣比率為百分之十三，另加強制保險部分每輛車退佣二百元計算所得）
    ，扣除上訴人已繳付之佣金三十九萬零六百六十九元，上訴人尚應支付被上訴人
    佣金一百十五萬五千五百四十五元。爰依兩造間之退佣契約之法律關係，求為命
    上訴人應給付被上訴人一百十五萬五千五百四十五元及自起訴狀繕本送達之翌日
    起至清償日止按週年利率百分之五計算之利息之判決（原審判命上訴人給付被上
    訴人四十二萬四千三百十元及法定遲延利息後，上訴人就其敗訴部分提起上訴，
    被上訴人則未聲明不服）。
三、上訴人則以：上訴人並未與被上訴人間有任何關於保費退佣之約定。按保險公司
    不得直接退佣予客戶，縱係有退佣金制度亦係保險公司與保險代理人間之約定，
    與被上訴人公司無關，若係客戶「直接投保」，實僅係「保費折讓」而已，本件
    究其實際因係被上訴人其投保之車輛，乃為「靠行」之車輛，其為謀取不當利益
    ，而暗中與當時上訴人台南分公司經理莊丁財、郭勝煌私下約定退佣，本件被上
    訴人應係與莊丁財、郭勝煌二人間所為退佣之約定，為脫法行為，效力自不及於
    上訴人，另郭勝煌亦已供稱對被上訴人之佣金均已付清，自無積欠退佣金之情事
    。倘若  鈞院認兩造間存有退佣契約定，然按上訴人在另案向被上訴人請求給付
    保險費案件審理時，被上訴人已就退佣金六十七萬七千四百九十九元主張抵銷，
    是被上訴人該主張抵銷之對待請求，業經法院裁判認存在於被上訴人與郭勝煌之
    間，依法已有既判力，自不得再更行主張，是被上訴人本件請求之退佣金扣除上
    開既判力部分，至多僅得再請求二萬餘元等語，資為抗辯。
四、本件被上訴人主張依兩造之保險契約自八十四年起至八十八年五月二十日止，被
    上訴人共繳交任意險保險費一千零八萬五千六百七十八元，八十八年五月二十日
    之後，共繳交任意險保險費一百十六萬八千二百八十元（含被上訴人於台灣台南
    地方法院九十年度存字第三六七三號提存事件所提存之保險費），及上訴人公司
    經理郭勝煌於八十八年五月二十四日及八十八年八月二十日分別支付三十六萬五
    千一百五十八元及二萬五千五百十一元之佣金予被上訴人等情，業據其提出繳納
    保費計算表一冊在卷可稽（見原審卷(一)第四至四十六頁及外放證物），並為上訴
    人所不爭執，被上訴人此部分主張堪信為真實，被上訴人復主張上訴人於承保當
    時即承諾按保費之一定比率退佣予被上訴人，惟迄今仍未給付等情，則為上訴人
    所否認，並以前情置辯。則本件所應審究者厥為上訴人有無同意退保險費佣金予
    被上訴人？退佣約定是否無效？被上訴人於前案主張抵銷之佣金數額有無既判力
    ，可否於本案再行主張請求？
五、經查，上訴人辯稱保費之佣金比率依上訴人公司之作業規定固授權分公司經理在
    一定範圍內為之，惟給付佣金之對象限於保險代理人（或經紀人），至於保險代
    理人（或經紀人）收受該些佣金後，再折讓多少比率給予要保人，與上訴人公司
    無關，又直接退佣予客戶為違法、脫法行為，自屬無效云云，惟查，證人即上訴
    人公司前任經理郭勝煌於原審審理時到庭證稱：「（當時是否有約定要退佣給被
    上訴人？）我在八十五年三月一日起至八十九年五月三十一日止任職上訴人公司
    經理。兩造間有退佣之約定，任意險退所繳保費百分之六，強制險不退佣。八十
    八年五月二十日我付佣時，有跟被上訴人約定，佣金要提高為百分之八：：（當
    時以何身分來退佣金，是以分公司的經理決定退佣金？或是公司退給你佣金之後
    ，你以個人身分退佣金？）退佣金的比例是莊經理（指前任經理莊丁財）跟他們
    談的，因為分公司是經理負擔盈虧，分公司的經理有權談退佣金，所以退佣金的
    決定是分公司經理可以作決定的。是因為財政部的規定，要把佣金退給保險經紀
    人或是保險代理人，保險經紀人或保險代理人再把佣金退給客戶。所以我是以分
    公司經理的身份決定退佣金，依照前任經理的退佣金比例，退給原告億寶交通企
    業有限公司。但是在帳目上，我們為了符合財政部的規定，仍然退給保險經紀人
    或是保險代理人等語（見原審卷(二)第七八頁筆錄）」，核與證人即上訴人公司前
    任副理歐陽一於原審審理時證稱：（之後有無退佣金給被上訴人公司？）之後莊
    經理（指理莊丁財）有退佣金給被上訴人公司，帳是他們自行核對，後來實際退
    多少，我有聽說退百分之六。佣金率會調整會越來越高。（退佣金是如何約定？
    ）是由公司同意要退的。（退佣金是公司要退，還是承辦人員自己約定？）是公
    司要退的。承辦人員是代表公司的。（內部作業程序保險佣金是否還是要先退給
    保險代理人？）佣金是退給保險代理人，因為要符合法律規定，表面上是退給保
    險代理人，事實上發票、保險代理人的印章都在我們的手上，我們是直接把錢領
    出來，再把錢直接付給客戶。（公司有無明文規定給職員退佣金權限？）沒有，
    依照財政部規定是不可以退佣金的。但實際上操作都會給佣金折讓客戶，這樣才
    拉得到客戶。（這樣是否應該算是承辦人員與要保人的約定？）這樣的約定必須
    經過經理同意，應該算是公司同意等語相符（見原審卷(二)第八一至八二頁筆錄）
    ，按證人歐陽一與本件退佣之約定存在於何人之間並無直接利害關係，衡情應無
    甘冒偽證罪責，而為虛偽陳述迴護被上訴人之必要。況由公司承諾退佣予客戶，
    將不會因職員之更替而生變化，對客戶而言亦較具保障而具吸引力，是退佣之約
    定存在於公司與客戶間，尚與常情相符，至在作業上其中佣金先退給保險代理人
    ，是因為要符合主管機關財政部的規定，書面作業上是退給保險代理人，事實上
     發票、保險代理人的印章都置於上訴人公司（職員或經理）處，上訴人公司職
     員或經理是直接把佣金領出來，再直接付給客戶，是系爭佣金之交付雖非以上
     訴人公司名義支票支付，尚難執此認上訴人未承諾退佣予被上訴人，至行政法
     令雖規範保險公司不得直接退保險佣金予客戶，惟係屬取締規定而非效力規定
     ，如有違反時，僅生主管機關得予行政處罰，非謂其退佣約定無效，另退佣行
     為既與國家社會一般利益無關，亦與一般道德觀念無涉，亦不生是否違背公序
     良俗問題，是上訴人上開所辯均無可採。則被上訴人主張本件退佣金之約定非
     存在於上訴人與保險代理人或被上訴人與業務員之間，而係有效存在於保險公
     司、客戶即兩造之間等情，應堪信實。
六、復查被上訴人主張兩造約定之退佣比率係任意險退所繳保費百分之六，八十八年
    五月二十日起佣金提高為百分之八，強制險不退佣等語，核與證人郭勝煌於原審
    法院審理時證稱：「我是八十五年三月一日接任，前任經理是莊丁財，我在接任
    之前，莊經理有同意退他們佣金，我接任之後就蕭規曹隨，當時是退所繳保險費
    的百分之六。只有任意險有退佣金，強制險沒有退佣金。：：（後來佣金比例是
    否調整？）有的，調到百分之八，於民國八十八年五月二十日我們結帳的時候，
    決定要調整」等語（見原審卷(二)第七八至七九頁筆錄）及證人歐陽一於原審審理
    時證稱：「（之後有無退佣金給被上訴人公司？）之後莊經理有退佣金給被上訴
    人公司，帳是他們自行核對，後來實際退多少，我有聽說退百分之六。佣金率會
    調整會越來越高。」等語（見原審卷(一)第一０五頁筆錄）相符，上訴人於本院審
    理時亦陳明如法院認兩造間存在有退佣約定，八十八年五月二十日以前退佣比率
    係任意險所繳保費百分之六，八十八年五月二十日起佣金提高為百分之八，強制
    險不退佣等情不爭執，是被上訴人上開主張堪信為真實。
七、上訴人雖另辯稱：被上訴人已繳任意險保費部分，上訴人公司皆已支付佣金完畢
    云云，惟為被上訴人所否認，經查，證人郭勝煌於原審審理時證稱：兌現的保費
    部分，佣金均已結清，當時應該還有一些保險費還沒有兌現，有一些根本沒有繳
    等語（見原審卷(二)第八十至八一頁筆錄），依證人之證詞可知，被上訴人在郭勝
    煌任上訴人公司經理時，尚有部分保險費或未繳納或未兌現，上訴人就尚未繳納
    之保險費部分，亦尚未退佣金給被上訴人。況上訴人退給被上訴人之佣金均係經
    由證人郭勝煌轉交，就佣金是否如數交付部分，郭勝煌是利害關係人，即有可能
    避重就輕，是此部分郭勝煌所為不利被上訴人之證詞，尚難遽採。此外上訴人又
    未提出其他積極證據證明除被上訴人已自認收受之三十九萬零六百六十九元外，
    其餘佣金亦均已交付，則其上開抗辯，尚難採信。
八、上訴人另辯稱上訴人在另案向被上訴人請求給付保險費案件時，已就退佣金六十
    七萬七千四百九十九元為抵銷之抗辯，並經法院裁判認定，依法已有既判力云云
    ，按主張抵銷之對待請求，其成立與否經裁判者，以主張抵銷之額為限，不得更
    行主張，民事訴訟法第四百條第二項固定有明文。惟查上訴人在前案本院八十九
    年度保險上字第十五號請求被上訴人給付一百零三萬四千九百四十四元之保險費
    事件，該案經本院判決被上訴人應給付上訴人六十七萬七千四百九十九元之保險
    費，被上訴人在前案固抗辯：伊可依民法第三百三十四條之規定，就訴外人郭勝
    煌積欠其汽車險佣金，與未繳之保險費抵銷云云，惟經該判決以「保險佣金乃保
    險公司為酬謝保險業務員於渠極低之底薪外，就渠所招募之保險已成立後所給予
    一定比例之金額，佣金是否回饋予要保人，乃業務員與要保人間之約定，該約定
    既非要保人與保險人所為，並不及於保險人，因此保險業務員縱曾與要保人約定
    以佣金扣抵保費，一旦保險業務員不履行，該債務非保險公司之債務：：，縱郭
    勝煌有積欠被上訴人（指被上訴人）汽車險佣金，債務人為郭勝煌，實與上訴人
    台灣產物保險公司無關，並無合於『二人互負債務』之抵銷要件，自無得由被上
    訴人依法逕為抵銷積欠上訴人之保險費，雖郭勝煌為上訴人之主管，亦僅生上訴
    人對其主管監督不週之道德上瑕疵，就被上訴人法律上所負之義務並不因而有所
    減縮，是被上訴人此部分之抗辯尚難憑信。」為理由予以駁回一情，有民事判決
    一件附卷可稽（見原審卷(一)第一一八至一二九頁），並經本院調閱上開民事案件
    查核屬實，按「主張抵銷之對待請求，其成立與否經裁判者，以主張抵銷之額為
    限，不得更行主張，固為民事訴訟法第四百條第二項所明定，然此種抵銷所生之
    既判力，須就其主張抵銷之額經實質的裁判始能發生，倘其對待請求不合抵銷之
    條件時，其對待請求之成立與否既未經裁判，自無既判力可言。」（最高法院七
    十五年度台上字第二二０四號判決可資參照）。查該判決係認定佣金契約存在於
    保險客戶與業務員間，被上訴人執其對第三人即上訴人之受僱人郭勝煌之債權對
    保險公司即上訴人主張抵銷，「形式」上即不合於二人互負債務之抵銷要件，而
    不予准許，參之民事訴訟法第四百零一條判決既判力之主觀範圍係對同案之當事
    人有效力，上開案件被上訴人主張之抵銷對象之當事人經法院認為債務人係郭勝
    煌而不得主張抵銷，與本案於當事人請求之主觀範圍對象顯有不同，自不生首揭
    法條抵銷之既判力。是上訴人上開抗辯亦無可採。
九、按除表現於主文之訴訟標的外，法院於判決理由中就訴訟標的以外之重要爭點，
    本於當事人辯論之結果已為判斷時，除顯然違背法令或當事人已提出新訴訟資料
    ，足以推翻原判斷之情形外，於同一當事人就該重要爭點所提起之訴訟中，法院
    及當事人就該已經法院判斷之重要爭點法律關係，皆不得為任何相反之判斷或主
    張，始符民事訴訟法上之誠信原則，有最高法院著有八十八年度台上字第五五七
    號判決可資參照。查前案確定判決固認定：保險佣金乃保險公司為酬謝保險業務
    員於渠極低之底薪外，就渠所招募之保險已成立後所給予一定比例之金額，佣金
    是否回饋予要保人，乃業務員與要保人之約定，該約定既非要保人與保險人所為
    ，並不及於保險人。因此保險業務員縱曾與要保人約定以佣金扣抵保費，一旦保
    險業務員不履行，此項債務並非保險公司之債務，是上訴人公司（指上訴人）主
    張被上訴人公司（指被上訴人）之業務員郭勝煌有積欠其汽車險佣金，債務人應
    為郭勝煌，與被上訴人公司無關等語，已如前述，惟被上訴人於本案已舉在前案
    未曾傳訊之證人郭勝煌、歐陽一為證，而該二證人均明確證稱兩造確有退佣之約
    定，亦如前述，該二證人之證詞足以推翻前案就佣金約定係存在於上訴人公司與
    業務員（指郭勝煌）間之理由判斷，揆諸上開說明，本院自不受前案該判決理由
    判斷之拘束，併此敘明。
十、末查，兩造間有上開就保險費一定比率之退佣之約定，既如前述，而其中被上訴
    人所繳納之保險費為：(1)八十八年五月二十日以前繳納任意險保費一千零八萬五
    千六百七十八元，按百分之六計算則應退保險佣金為六十萬五千一百四十一元，
    (2)八十八年五月二十日以後繳納任意險保費一百十六萬八千二百八十元，按百分
    之八計算應退保險佣金為九萬三千四百六十二元（以上元以下均四捨五入）。合
    計為六十九萬八千六百零三元，扣除已付之三十九萬六百六十九元，則合計上訴
    人尚應給付被上訴人三十萬七千九百三十四元之佣金。
十一、從而，被上訴人依兩造間退佣之約定，請求上訴人給付三十萬七千九百三十四元
    ，及自起訴狀繕本送達翌日即九十年五月二十五日起至清償日止，按週年利率百
    分之五計算之利息部分，洵屬正當，應予准許。逾此部分所為之請求，為無理由
    ，應予駁回。又上開應准許部分兩造均陳明願供擔保聲請宣告假執行及免予假執
    行，原審酌定相當之擔保金額分別宣告之，核無不合。至於被上訴人敗訴部分，
    其假執行之聲請失所附麗，應併予駁回。原審所命給付就超過上開應准許部分，
    為上訴人敗訴之判決，並為假執行之宣告，自有未洽。上訴意旨就此部分指摘原
    判決不當，求予廢棄改判，為有理由，爰由本院就此部分予以廢棄改判如主文第
    二項所示。至於上開應准許部分，原審判命上訴人給付，並為假執行之宣告，核
    無違誤，上訴意旨，就此部分，仍執陳詞，指摘原判決不當，求予廢棄，為無理
    由，應駁回其上訴。
十二、本件事證已臻明確，兩造其餘攻擊防禦方法與本件判決結果無涉，爰不一一論述
    。
十三、據上論結，本件上訴為一部有理由，一部無理由，依民事訴訟法第四百五十條、
    第四百四十九條第一項、第七十九條，判決如主文。
中      華      民      國    九十二    年    十二    月      十六      日
                                    臺灣高等法院臺南分院民事第二庭
~B1審判長法官  吳    志    誠
~B2      法官  李    素    靖
~B3      法官  周    素    秋
右為正本係照原本作成。
不得上訴。
中      華      民      國    九十二    年    十二    月      十七      日
~B法院書記官  劉    清    洪


司法院資訊處製作；財團法人民間司法改革基金會備份。
